【裁判字號】    99,重訴,41
【裁判日期】    990710
【裁判案由】    確認債權讓與無效等
【裁判全文】
臺灣桃園地方法院民事判決              99年度重訴字第41號
原      告  乙○○
            丙○○
訴訟代理人  鄧湘全律師
            程昱菁律師
被      告  壬○○
            庚○○
            辛○○
            戊○○
            己○○民國84年.
上  一  人
法定代理人  丁○○
被      告  甲○○
訴訟代理人  邱六郎律師
參  加  人  祭祀公業范開蘭公管理人范振星
訴訟代理人  林雅芬律師
            陳鵬光律師
            許慧如律師
上列當事人間請求確認債權讓與無效等事件，於民國99年6 月23
日言詞辯論終結，本院判決如下：
    主  文
被告壬○○、庚○○、辛○○、己○○、戊○○與被告甲○○間
於民國九十八年六月二日就讓與標的即「因繼承取得徐添財對祭
祀公業范開蘭公管理人范振星所取得臺灣高等法院九十六年度重
上字第三七○號民事判決主文第二項所載本金新台幣壹仟伍佰萬
元及其法定利息」所為之債權轉讓行為無效。
訴訟費用由被告甲○○負擔。
    事  實
壹、程序方面
一、按訴狀送達後，原告不得將原訴變更或追加他訴，但擴張或
    減縮應受判決事項之聲明者，不在此限，民事訴訟法第255
    條第1 項第3 款定有明文。查本件原告起訴時原先位聲明為
    ：「(一)確認被告壬○○、庚○○、辛○○、己○○、戊○○
    （下稱壬○○等5 人）與被告甲○○間，於民國98年6 月2
    日就系爭『因繼承取得徐添財對祭祀公業范開蘭公管理人范
    振星所取得台灣高等法院96年度重上字第370 號民事判決主
    文第二項所載本金新台幣（下同）1500萬元及其法定利息』
    所為之債權轉讓行為無效。(二)被告祭祀公業范開蘭公管理人
    范振星（下稱范振星）應給付第一項聲明所載數額之金錢予
    被告壬○○等5 人，並由原告等代為受領。(三)願供擔保請准
    宣告假執行」、備位聲明為：「(一)被告壬○○等5 人與被告
    甲○○間，於98年6 月2 日就系爭『因繼承取得徐添財對祭
    祀公業范開蘭公管理人范振星所取得台灣高等法院96年度重
    上字第370 號民事判決主文第二項所載本金1500萬元及其法
    定利息』所為之債權轉讓行為應予撤銷。(二)被告范振星應給
    付第一項聲明所載數額之金錢予被告壬○○等5 人，並由原
    告等代為受領。(三)願供擔保請准宣告假執行」。嗣於99年6
    月18日具狀撤回先位聲明之第二項及備位聲明，核其所為訴
    之聲明變更僅係單純減縮應受判決事項之聲明，與首揭規定
    尚無不符，應予准許。
二、次按原告於判決確定前，得撤回訴之全部或一部；但被告已
    為本案之言詞辯論者，應得其同意，民事訴訟法第262 條第
    1 項有明文規定。查原告起訴時原列范振星為共同被告，嗣
    於本院99年6 月23日言詞辯論期日當庭撤回對范振星之起訴
    ，並經范振星當庭同意撤回，另范振星並聲請參加本件訴訟
    。經核原告所為上開部分訴之撤回，與上開規定相符，應予
    准許。又就兩造之訴訟有法律上利害關係之第三人，為輔助
    一造起見，於該訴訟繫屬中，得為參加，民事訴訟法第58條
    第1 項定有明文。所謂有法律上利害關係，係指參加人之法
    律上地位，因當事人一造之敗訴，依該判決之內容（包括法
    院就訴訟標的之判斷，及判決理由中對某事實或法律關係存
    否之判斷）將直接或間接受不利益，若該當事人勝訴，則可
    免受不利益者而言。本件系爭債權讓與行為是否有效將影響
    參加人范振星之清償對象，堪認參加人范振星於本件訴訟顯
    有法律上之利害關係，應准其參加訴訟。
三、本件被告辛○○經合法通知，未於言詞辯論期日到場，核無
    民事訴訟法第386 條所列各款情形，爰依原告之聲請，就被
    告辛○○部分由原告一造辯論而為判決。
貳、事實方面
一、原告起訴主張：
  (一)原告依臺灣板橋地方法院98年度重訴字第13號確定判決對於
    被告壬○○等5 人享有其等因繼承所得之被繼承人徐添財遺
    產為限之2000萬元暨法定利息之債權；而被繼承人徐添財依
    臺灣高等法院96年度重上字第370 號確定判決對於參加人范
    振星又享有1500萬元暨法定利息之債權。又被繼承人徐添財
    係於97年9 月4 日逝世，被告顏碧等5 人則為其法定繼承人
    ，另被告庚○○曾向臺灣臺北地方法院聲明限定繼承，被告
    壬○○、辛○○則向該院聲明拋棄繼棄，另被告戊○○亦曾
    向臺灣板橋地方法院聲請限定繼承。惟不論被告壬○○等5
    人曾為限定繼承或拋棄繼承，均不影響原告對被繼承人徐添
    財之遺產享有債權，且依民法第1159條規定，繼承債務人在
    清償對繼承債權人之債權以前，不得任意移轉或處分遺產。
    然被告甲○○之訴訟代理人邱六郎律師竟未得徐添財之繼承
    人之同意，擅自於98年6 月2 日製作「債權移轉契約」（下
    稱系爭債權移轉契約），將徐添財之繼承人「因繼承取得徐
    添財對祭祀公業范開蘭公管理人范振星所取得台灣高等法院
    96年度重上字第37 0號民事判決主文第二項所載本金1500萬
    元及其法定利息」（下稱系爭繼承債權）全部讓與被告甲○○。惟因系爭債權移轉契約未經被告壬○○等5 人之同意、
    或授權一事，已有被告戊○○及被告己○○之法定代理人丁○○到庭證稱沒有授權邱六郎律師將系爭債權讓與甲○○；
    此外，邱六郎律師亦自承確實未經過被告壬○○等5 人同意
    ，足以證明系爭債權移轉行為係屬無效，並對於任何人均不
    生效力。
  (二)至於被告甲○○雖抗辯係依被繼承人徐添財之代筆遺囑，邱
    六郎有權代繼承人簽立系爭債權移轉契約，且系爭債權移轉
    契約縱使無效也只有一半無效云云，惟係屬無稽，按代筆遺
    囑需由代筆人親自書寫，不得以電腦打字為之，今被繼承人
    徐添財之遺囑並未載明何人代筆，亦非由代筆人親自書寫，
    故依民法第1194條規定，該代筆遺囑係屬無效（實際上，被
    繼承人徐添財之遺囑均不符合民法第1189條所列的5 種法定
    遺囑方式）。又既然該代筆遺囑係屬無效，則邱六郎律師自
    不可能經該代筆遺囑取得自行簽立系爭債權移轉契約之權利
    ，亦不可能有依該代筆遺囑而使得系爭債權移轉契約有一半
    無效、一半有效之情形。並聲明：如主文所示。
二、被告壬○○、庚○○則以：沒看過98年6 月2 日之債權移轉
    契約書，我們沒有拿到任何錢，也沒有授權邱六郎律師將15
    00萬元的債權移轉給任何人，邱律師事先並沒有跟我們提過
    ，且被告壬○○、辛○○等2 人均已拋棄繼承，原告不應將
    其2 人列為被告等語，資為抗辯。另被告己○○、戊○○則
    以：沒有授權邱六郎律師於98年6 月2 日撰寫債權移轉契約
    將系爭1500萬元債權讓與甲○○，且債權移轉契約書上之印
    章不是我們的，我們也沒有留任何印章在邱六郎律師那邊等
    語，資為抗辯。並均聲明：駁回原告之訴。
三、被告辛○○經合法通知，未於言詞辯論期日到場，亦未以書
    狀為任何陳述。
四、被告甲○○則以：
  (一)系爭繼承債權在高院審理尚未判決前，被告壬○○等5 人之
    被繼承人徐添財即立下遺囑將所取得之債權中之一半，委由
    代理人即邱六郎律師移作歸還對訴外人洪祖祺之舊欠與新債
    之資，另一半則指定由被告戊○○、己○○取得50﹪，被告
    庚○○取得25﹪，訴外人徐添壽取得25﹪。因此，代筆遺囑
    時，在遺囑上特別請徐添財邀請上揭三方當事人或其法定代
    理人在遺囑上簽名確認。
  (三)系爭繼承債權於97年7 月29日勝訴確定，開始對參加人實施
    強制執行，但徐添財於97年9 月4 日逝世，代理人乃通知壬○○、丁○○前來辦理承擔執行程序聲請繼續執行。嗣因洪
    祖祺亟待收回貸款支應其訴訟費，再三請代理人將其取得之
    債權讓與第三人。嗣徵得甲○○同意幫忙，以800 萬元受讓
    洪某所取得之債權。代理人基於前揭原因事實為全體繼承人
    之利益，乃要求甲○○形式上全部受讓，但其中屬於繼承人
    所繼承之債權，以信託關係登記為甲○○名義，為阻止此後
    雙方之爭執，另立一份附加條款確認上揭約定事實。依前開
    合意代理人以遺囑執行人之身份，於98年6 月2 日與被告甲○○訂立債權移轉契約，立約後被告甲○○陸續給付代理人
    200 萬元，分二次匯入代理人所指定之帳號，其餘部分因執
    行事件一再拖延毫無預期，尚有待請求給付。此項契約之訂
    立純屬有利於繼承人之管理行為，依民法第1215條規定，屬
    於遺囑執行人之職務，且執行此項職務依法為繼承人之代理
    人。因此，所訂立之債權移轉契約當然為有效。又繼承人所
    繼承之債權，雖契約上為「讓與」被告甲○○，事實上僅為
    信託登記為被告甲○○名義而已。此項在移轉債權契約就繼
    承人部分之債權真意僅為信託關係，亦即隱藏信託行為，則
    依民法第87條第2 項之規定，該信託行為自屬有效等語，資
    為抗辯。並聲明：原告之訴駁回。
五、參加人略以：原告之被繼承人朱克振於80年間起訴請求參加
    人辦理坐落桃園縣中壢市○○○段三座屋小段第467 地號等
    15筆土地之移轉登記，主張其受讓徐添財（即被告壬○○等
    5 人之被繼承人）與參加人間就上開土地之買賣契約關係，
    請求參加人履行契約云云，嗣經判決敗訴確定。其後徐添財
    起訴主張其與朱克振間關於上開土地買賣契約關係之權利義
    務讓與為通謀虛偽意思表示，其始為上開土地買賣契約之當
    事人，請求被告返還買賣契約定金1500萬元及法定利息，嗣
    經臺灣高等法院96年度重上字第370 號確定判決參加人應給
    付徐添財1500萬元暨法定利息之債權後，先後有徐添財之繼
    承人壬○○等5 人聲請強制執行參加人之財產；及被告甲○○主張其自徐添財之繼承人壬○○等5 人受讓上開1500萬元
    債權；另有訴外人張麗美主張其之前已自徐添財受讓上開15
    00萬債權，而欲對於參加人請求給付上開1500萬元債權，致
    使參加人一再遭重複求償，困撓不已。而本件參加人認為依
    鈞院開庭審理之卷證資料及證人之證詞，應堪認系爭債權移
    轉契約係邱六郎律師擅自製作且未經過被告壬○○等5人 同
    意，應屬無效，並對於任何人均不生效力，以維參加人之權
    益等語。
六、本院之判斷：
    原告主張其依臺灣板橋地方法院98年度重訴字第13號確定判
    決對於被告壬○○等5 人享有其等因繼承所得之被繼承人徐
    添財遺產為限之2000萬元暨法定利息之債權；而被繼承人徐
    添財依臺灣高等法院96年度重上字第370 號確定判決對於參
    加人范振星又享有1500萬元暨法定利息之債權。又被繼承人
    徐添財係於97年9 月4 日逝世，被告顏碧等5 人則為其法定
    繼承人，另被告庚○○曾向臺灣臺北地方法院聲明限定繼承
    ，被告壬○○、辛○○則向該院聲明拋棄繼棄，另被告戊○○亦曾向臺灣板橋地方法院聲請限定繼承等事實，有原告提
    出之上開案件之民事判決、限定繼承聲明狀、法院家事法庭
    、民事執行處函文影本等證物附卷可稽，且為被告所不爭執
    ，堪信為真實。又原告主張系爭債權移轉契約，係被告甲○○之訴訟代理人邱六郎律師未經繼承人被告壬○○等5 人之
    同意而製作，係屬無效之契約等語，然被告甲○○否認系爭
    債權移轉契約係無效，並以前揭情詞置辯。是本件之爭點應
    為系爭債權移轉契約是否有效？經查：
  (一)被告壬○○、辛○○係於97年10月15日即向臺灣臺北地方法
    院聲請拋棄繼承徐添財之遺產，並經該院於98年2 月11日以
    北院隆家諧97年度繼字第1691號函准予備查在案，此並經本
    院職權調閱該院97年度繼字第1691號拋棄繼承事件卷宗，核
    閱無誤，足見被告壬○○、辛○○自97年10月15日起即拋棄
    繼承而非徐添財之繼承人，惟邱六郎律師於98年6 月2 日製
    作之系爭債權移轉契約竟仍將被告壬○○、辛○○等2 人列
    為繼承人即立契約書人，可見邱六郎律師完全未查證被告壬○○、辛○○等2 人究竟是否仍為繼承人，及經其2 人之授
    權同意即擅自製作系爭債權移轉契約。
  (二)被告戊○○及被告己○○之法定代理人丁○○於本院審理中
    證稱：「（問；你們有無在98年6 月2 日寫了債權移轉契約
    ，將上開1500萬元的債權讓與甲○○《提示本院卷第51、52
    頁債權移轉契約書》？）均稱沒有。也沒有授權邱六郎律師
    寫。」、「（問：你們有無把印章留在邱六郎律師那邊？）
    沒有」、「（問：《提示本院卷第51、52頁》上面的章是否
    你們的？）這個章確實不是我們的，我們也沒有留什麼印章
    在邱律師那邊。」（見本院卷第155 、156 頁背面）；被告
    壬○○證稱：「（問：《提示98年6 月2 日債權移轉契約》
    有無看過此契約？）沒有。我不認識甲○○，也沒有拿他任
    何錢。我們也沒有授權邱六郎律師把1500萬元的債權移轉給
    任何人。邱六郎律師事先也沒有跟我們提過…」（見本院卷
    第198 頁背面）；被告庚○○證稱：「（問：《提示98年6
    月2 日債權移轉契約》有無看過此契約？）沒有看過。我也
    沒有授權邱六郎律師簽訂此契約，我也沒有拿到1700萬元的
    錢，簽訂之前，他也沒有跟我們提過。我們也沒有同意要把
    系爭債權移轉給任何人。」（見本院卷第198 頁背面），且
    被告甲○○訴訟代理人邱六郎律師亦自認：「（問：98年6
    月2 日所簽立之系爭債權移轉契約書，被告戊○○、己○○
    的法代均稱不知情，有無意見？）我確實沒有經過他們的同
    意。我認為我完全是為了繼承人的利益」（見本院卷第156
    頁），足證系爭債權移轉契約係邱六郎律師未經被告壬○○
    等5 人同意而自行用印所簽立，則邱六郎律師既係無權代理
    被告壬○○等5人 與被告甲○○簽立系爭債權移轉契約，且
    事後亦未經繼承人即被告壬○○等5 人之同意，邱六郎律師
    之代理行為自屬無權代理。
  (三)又依系爭債權移轉契約之讓與條件記載，被告甲○○願以17
    00萬元之代價買受系爭債權，姑不論被告甲○○願以1700萬
    元之代價購買僅值1500萬元之債權已與常情不符，況且依系
    爭債權移轉契約二、記載：「（一）立約之同時給付甲方（
    即被告壬○○等5 人）700 萬元正。（二）餘款於甲方將債
    權移轉之事實，通知債務人（即參加人）及台灣桃園地方法
    院民事執行處，取得回執之日起7 天後，分二期每期500 萬
    元，但至遲於98年7 月底前付清」等語，惟被告甲○○迄今
    仍未提出任何足以證明其已給付1700萬元予被告壬○○等5
    人之證據，且被告壬○○等5 人亦到庭陳述：未收到被告甲○○給付之任何錢等語，已如上述，堪認被告甲○○並未依
    系爭債權移轉契約記載之讓與條件給付任何金錢予被告壬○○等5 人。雖被告甲○○及邱六郎律師事後又辯稱：債權讓
    與契約並不以有對價關係為必要，被告甲○○僅受讓系爭債
    權移轉契約中之800 萬元，其餘債權則由被告壬○○等5 人
    以信託關係移轉與被告甲○○名義云云（詳後(五)所述），惟
    被告甲○○此抗辯正足以認定被告甲○○並無以1700萬元購
    買系爭繼承債權之事實，系爭債權移轉契約顯係虛假，且係
    邱六郎律師與被告甲○○間通謀虛偽訂立之契約，被告甲○○自非善意之第三人，亦無主張其係相信邱六郎律師係有權
    代理始與之簽立系爭債權移轉契約，而有表見代理之情事可
    言。況且邱六郎律師於系爭債權移轉契約係以被告壬○○等
    5 人之代理人而與被告甲○○簽約，而於本件訴訟中邱六郎
    律師卻又代理被告甲○○為訴訟行為，已與常情有異，且被
    告甲○○對於系爭債權移轉契約係虛假亦顯難推諉不知情。
    綜上，系爭債權移轉契約既未經被告壬○○等5 人之授權及
    同意，且係由邱六郎律師與被告甲○○間通謀虛偽訂立之契
    約，自屬無效。
  (四)邱六郎律師雖辯稱：其係遺囑執行人，自有權代理繼承人，
    且其完全是為了繼承人之利益而簽立系爭債權移轉契約云云
    。惟按法律行為，不依法定方式者，無效。代書遺囑，由遺
    囑人指定三人以上之見證人，由遺囑人口述遺囑意旨，使見
    證人中一人筆記、宣讀、講解，經遺囑人認可後，記明年、
    月、日及代筆人之姓名，由見證人全體及遺囑人同行簽名，
    遺囑人不能簽名者，應按指印代之，為民法第73條前段、第
    1194條分別定有明文。即遺囑應依法定方式為之，代筆遺囑
    非依前述法定方式為之者，不生效力。經查，由被告甲○○
    所提出之系爭遺囑（見本院卷第160 頁、161 頁）之形式觀
    之，可知系爭遺囑本欲適用代筆遺囑之方式為之，惟系爭遺
    囑係由電腦打字為之，而並非由代筆人親自筆記書寫，亦未
    記載代筆人之姓名，且見證人「邱六郎律師」、「傳鉅垣」
    二人均只有用印並無親自簽名，足見系爭遺囑作成之方式並
    不符合上揭法律規定，另亦與其餘法定之遺囑作成方式，例
    如：自書遺囑、密封遺囑、公證遺囑、口述遺囑等，大相逕
    庭，故系爭遺囑因為不符合法定方式，並不生效力。況縱認
    為邱六郎律師為系爭遺囑之執行人，而依民法第1215條規定
    ，遺囑執行人亦僅能視為繼承人之代理人而已，惟邱六郎律
    師代理繼承人即被告壬○○等5 人簽立系爭債權移轉契約既
    與繼承人本人之意思相違背，自屬無權代理。
  (五)至於被告甲○○及邱六郎律師雖又辯稱：債權讓與契約並不
    以有對價關係為必要，被告甲○○僅受讓系爭債權移轉契約
    中之800 萬元，其餘債權則由被告壬○○等5 人以信託關係
    移轉與被告甲○○名義云云。惟查，被告壬○○、庚○○、
    戊○○、己○○法定代理人丁○○均於本院審理中陳稱：「
    （問：《提示被證二98年6 月24日債權移轉契約附約》有無
    授權邱六郎律師簽訂此附約？）沒有簽訂，不知道有此事，
    更沒有授權，也不同意邱律師寫這份契約」、「（問：有無
    將繼承的系爭債權授權邱六郎律師信託登記給甲○○？）沒
    有授權邱六郎律師信託登記給甲○○」、「（問：之前有無
    聽過信託登記給甲○○之事？）沒有」（見本院卷第198 頁
    背面、第19 9頁），足見被告甲○○及邱六郎律師上開抗辯
    均未經任何繼承人之授權及同意，顯均屬事後編造之詞，不
    足採信。
七、綜上所述，原告主張邱六郎律師未得被告壬○○等5 人之同
    意，即擅自製作無效之系爭債權移轉契約，將被告壬○○等
    5 人因繼承取得被繼承人徐添財對於參加人享有1500萬元暨
    法定利息之繼承債權轉讓予被告甲○○，堪信為真實。從而
    ，原告請求確認被告壬○○等5 人與被告甲○○間，於98年
    6 月2 日就系爭繼承債權即『因繼承取得徐添財對祭祀公業
    范開蘭公管理人范振星所取得台灣高等法院96年度重上字第
    370 號民事判決主文第二項所載本金1500萬元及其法定利息
    』所為之債權轉讓行為無效，為有理由，應予准許。另本院
    審酌本件系爭債權移轉契約係被告甲○○與其訴訟代理人邱
    六郎律師通謀虛偽且未得被告壬○○等5 人之同意而擅自製
    作等情，故認本件訴訟費用應由被告甲○○一人獨自負擔，
    附此敘明。
八、因本件事證已臻明確，兩造其餘攻擊防禦方法，經核與本件
    判決結果不生影響，自無庸再予逐為審酌論述。
九、據上論結，本件原告之訴為有理由，依民事訴訟法第78條，
    第85條第1項但書，判決如主文。
中    華    民    國    99    年    7     月    10    日
                  民事第三庭    法  官  黃漢權
以上正本係照原本作成
如對本判決上訴，須於判決送達後20日內向本院提出上訴狀
中    華    民    國    99    年    7     月    10    日
                                書記官  郭玉芬

司法院資訊處製作；財團法人民間司法改革基金會備份。
